ACORDAO-COMPLETO-2526486

ACÓRDÃO 2037/2022 ATA 10/2022 - PRIMEIRA CÂMARA

VISTOS, relatados e discutidos estes autos de recurso de reconsideração interposto por Manoel Moacir Goncalves Alho em face do Acórdão 6635/2021-TCU-Primeira Câmara;
ACORDAM os Ministros do Tribunal de Contas da União, reunidos em Sessão da 1ª Câmara, ante as razões expostas pelo Relator, em:
9.1 conhecer do recurso de reconsideração para, no mérito, negar-lhe provimento;
9.2. encaminhar cópia desta deliberação ao recorrente.

Recurso de reconsideração interposto contra o Acórdão 6635/2021-1ª Câmara que julgou irregulares as contas do responsável, condenou-o em débito e aplicou-lhe multa em virtude de impugnação parcial de despesas realizadas com recursos do Programa Dinheiro Direto na Escola  PDDE, exercício 2010, com prazo para prestação de contas até 28/2/2011.

Primeira Câmara

Município de Gurupá - PA.

3. Recorrente: Manoel Moacir Goncalves Alho (XXX.849.242-XX).

13.1. Ministros presentes: Vital do Rêgo (Relator) e Antonio Anastasia.
13.2. Ministro-Substituto convocado: Weder de Oliveira (na Presidência).

VITAL DO RÊGO

Ministro-Substituto Weder de Oliveira.

Adoto como relatório a instrução de mérito elaborada no âmbito da Secretaria de Recursos - Serur (peça 53) , que contou com parecer favorável da unidade técnica (peça 54) , a seguir transcrita:
"INTRODUÇÃO
1.	Trata-se de recurso de reconsideração interposto por Manoel Moacir Gonçalves Alho (peça 39) contra o Acórdão 6635/2021-TCU-Primeira Câmara, de 20/4/2021, Relator Ministro-Substituto Weder de Oliveira (peça 28) .
1.1.	Eis o teor do acórdão recorrido: 
9.1. considerar revel, para todos os efeitos, com fundamento no art. 12, § 3º, da Lei 8.443/1992, o Sr. Manoel Moacir Gonçalves Alho;
9.2. julgar irregulares, com fundamento nos arts. 1º, I, e 16, III, "c", da Lei 8.443/1992 c/c os arts. 19 e 23, III, da mesma lei, e com arts. 1º, I, e 209, I e III, e 214, III, do RI/TCU, as contas do Sr. Manoel Moacir Gonçalves Alho e condená-lo ao pagamento das quantias abaixo especificadas, com a fixação do prazo de 15 (quinze) dias, a contar da notificação, para que comprove, perante este Tribunal (art. 214, III, "a", do RI/TCU) , o recolhimento da dívida aos cofres do Fundo Nacional de Desenvolvimento da Educação, atualizada monetariamente e acrescida dos juros de mora, calculados a partir das datas discriminadas, até a data do recolhimento, na forma prevista na legislação em vigor;
	Data
	Valor (R$) 

	10/02/2010
	3.838,08

	10/02/2010
	959,52

	17/02/2010
	3.891,60

	18/02/2010
	554,00

	18/02/2010
	470,00

	19/02/2010
	3.965,39

	19/02/2010
	420,00

	19/02/2010
	796,80

	19/02/2010
	212,76

	19/02/2010
	4.760,00

	19/02/2010
	2.627,48

	19/02/2010
	656,87

	26/02/2010
	188,35

	08/03/2010
	2.485,92

	12/03/2010
	1.080,72

	12/03/2010
	4.322,88

	29/03/2010
	179,60

	09/04/2010
	1.600,86

	09/04/2010
	6.403,44

	16/04/2010
	2.102,64

	16/04/2010
	525,66

	16/04/2010
	795,60

	16/04/2010
	198,90

	19/04/2010
	1.776,55

	03/05/2010
	1.200,00

	10/05/2010
	2.501,76

	10/05/2010
	625,44

	10/05/2010
	3.496,32

	10/05/2010
	874,08

	21/05/2010
	350,00

	21/05/2010
	621,48

	31/05/2010
	1.072,70

	31/05/2010
	500,00

	15/06/2010
	890,00

	15/06/2010
	8.106,48

	15/06/2010
	2.026,62

	05/07/2010
	563,52

	05/07/2010
	2.291,04

	05/07/2010
	572,76

	05/07/2010
	2.254,08

	29/07/2010
	2.973,61

	09/08/2010
	700,00

	08/09/2010
	1.912,60

	13/09/2010
	439,14

	13/09/2010
	1.756,56

	27/09/2010
	2.816,50

	08/11/2010
	1.463,30

	08/11/2010
	1.071,60

	10/11/2010
	577,00

	22/11/2010
	3.911,00

	22/11/2010
	1.045,44

	22/11/2010
	4.181,76

	22/11/2010
	2.302,90

	26/11/2010
	1.754,00

	03/12/2010
	1.693,00

	06/12/2010
	640,00

	06/12/2010
	503,63

	09/12/2010
	3.500,00

	09/12/2010
	870,00

	23/12/2010
	15.349,50

	23/12/2010
	31.078,00

	1º/03/2010
	1.751,17

	1º/12/2010
	1.212,00

9.3. aplicar ao Sr. Manoel Moacir Gonçalves Alho a multa prevista no art. 57 da Lei 8.443/1992 c/c o art. 267 do RI/TCU, no valor de R$ 28.000,00 (vinte e oito mil reais) , fixando-lhe o prazo de 15 (quinze) dias, a contar da notificação, para que comprove, perante este Tribunal (art. 214, III, "a", do RI/TCU) , o recolhimento da dívida aos cofres do Tesouro Nacional, atualizada monetariamente desde a data do presente acórdão até a do efetivo recolhimento, se for paga após o vencimento, na forma da legislação em vigor;
9.4. autorizar, desde logo, nos termos do art. 28, II, da Lei 8.443/1992, a cobrança judicial das dívidas, caso não atendidas as notificações;
9.5. autorizar, desde já, caso requerido, o parcelamento da dívida em até 36 (trinta e seis) parcelas mensais, nos termos do art. 217 do RI/TCU, com a incidência sobre cada parcela dos devidos encargos legais até o efetivo pagamento, com esclarecimento ao responsável de que a falta de pagamento de qualquer parcela importará no vencimento antecipado do saldo devedor (§ 2º do art. 217 do RI/TCU) ; e
9.6. em cumprimento ao disposto no § 3º do art. 16 da Lei 8.443/1992, encaminhar cópia desta deliberação à Procuradoria da República no Pará, para a adoção das medidas que entender cabíveis.
HISTÓRICO
2.	A tomada de contas especial objeto destes autos foi instaurada pelo Fundo Nacional de Desenvolvimento da Educação (FNDE) em nome do Sr. Manoel Moacir Gonçalves Alho, prefeito do município de Gurupá/PA, gestão 2009-2012, em razão da impugnação parcial de despesas realizadas com recursos do Convênio 658097/2009 (SIAFI 655409) , vigente de 31/12/2009 a 29/4/2011, no âmbito do Programa Caminho da Escola, cujo prazo para prestação de contas era 28/6/2011, e do Programa Dinheiro Direto na Escola - PDDE, vigente de 1º/1/2010 a 31/12/2010, com prazo para prestação de contas até 28/2/2011, conforme informação extraída do Relatório de TCE 187/2018 do FNDE (peça 6, p. 111-112) .
2.1.	Em face da elisão do débito relacionado à aplicação dos recursos do Convênio 658097/2009 (SIAFI 655409) , foi autorizada a citação do Sr. Manoel Moacir Gonçalves Alho no âmbito do Tribunal de Contas da União (TCU) somente em relação às despesas impugnadas atinentes ao Programa Dinheiro Direto na Escola - PDDE, consoante instrução, de 25/2/2020 (peça 12) , e despacho da unidade técnica, de 28/2/2020 (peça 14) . 
2.2.	A citação e a audiência do recorrente foram implementadas mediante o Ofício 6397/2020-TCU/Seproc, de 2/3/2020 (peça 16) , conforme Aviso de Recebimento dos Correios de 31/3/2020 (peça 17) . 
2.3.	Não obstante ter sido regularmente citado e ouvido em audiência, o recorrente deixou de apresentar suas alegações de defesa e razões de justificativa, motivo pelo qual foi considerado revel pelo TCU, para todos os efeitos, nos termos do art. 12, § 3º, da Lei 8.443/1992.  
2.4.	Irresignado, o Sr. Manoel Moacir Gonçalves Alho apresenta este recurso de reconsideração contra a citada deliberação (item 1, retro) .  
EXAME DE ADMISSIBILIDADE
3.	Reitera-se o exame preliminar de admissibilidade (peças 40-41) , ratificado à peça 44 pelo relator, Ministro Vital do Rêgo, que concluiu pelo conhecimento do recurso, suspendendo-se os efeitos dos subitens 9.2, 9.3 e 9.4 do Acórdão 6635/2021-TCU-Primeira Câmara, em relação ao recorrente.  
EXAME TÉCNICO
4.	Delimitação
4.1.	Constitui objeto do presente recurso definir: 
 a) preliminar:
a.1) se ocorreu a prescrição decenal da pretensão punitiva fundada em decisão do TCU, segundo o art. 205 do Código Civil;
	a.2) se ocorreu a prescrição quinquenal das pretensões ressarcitória e punitiva fundadas em decisão do TCU, inclusive a intercorrente, à luz da Lei 9.873/1999;
b) mérito:
	b.1) se é juridicamente possível o julgamento pela irregularidade das contas, com imputação de débito e aplicação de multa, no caso da não constatação de dolo ou má-fé na conduta atribuída ao recorrente, elementos subjetivos esses exigíveis nas ações civis públicas de improbidade administrativa;   
	b.2) se as irregularidades imputadas ao recorrente são de natureza meramente formais não causadoras de prejuízo ao erário; 
	b.3) se o valor da multa aplicada ao recorrente no presente caso é excessivo; e   
	b.4) se as alegações recursais do recorrente são procedentes e conduzem ao provimento do recurso.    
4.2.	No item 6, será examinado o mérito do recurso com base nas alegações recursais apresentadas pelo recorrente. 
PRELIMINAR
5.	Prescrição
5.1.	Constitui objeto deste recurso verificar, preliminarmente, se, à luz do Código Civil, ocorreu a prescrição decenal da pretensão punitiva fundada em decisão do TCU, e, com base na Lei 9.873/1999, se houve a incidência das pretensões punitiva e ressarcitória fundadas em decisão da Corte de Contas,  não obstante reconhecer que o TCU adota a tese da imprescritibilidade das ações de ressarcimento, a teor da Súmula TCU 282.      
5.2.	No exame da prescrição, a Secretaria de Recursos do TCU, como unidade técnica, tem adotado os entendimentos detalhados na peça 52, que contêm estudos e pronunciamentos anteriores da secretaria sobre o tema. Nessas manifestações estão desenvolvidas as seguintes premissas, as quais serão utilizadas na presente análise: 
a) ao julgar o Recurso Extraordinário - RE 636.886, o Supremo Tribunal Federal (STF) conferiu nova interpretação ao art. 37, § 5º, da Constituição Federal, fixando a tese de que "é prescritível a pretensão de ressarcimento ao erário fundada em decisão de Tribunal de Contas";
b) as pretensões punitiva e ressarcitória devem observar o mesmo regime na atividade de controle externo, dado o objetivo comum da prescrição, de fixar prazo para o Tribunal de Contas agir, para caracterizar o ilícito, identificar seu autor, dimensionar as consequências da conduta e impor as consequências legais, independentemente de tais consequências terem natureza punitiva ou ressarcitória; 
c) até que sobrevenha norma específica, entende-se que a prescrição das pretensões punitiva e ressarcitórias, no processo de controle externo, deve observar o regime da Lei 9.873/1999, na linha dos recentes pronunciamentos do STF a respeito. Assim, sem prejuízo de se realizar também o exame da prescrição segundo o prazo decenal previsto no Código Civil, no caso da prescrição da pretensão punitiva, o critério adotado, na formulação da proposta de encaminhamento, será o da Lei 9.873/1999.  
I - Exame da prescrição da pretensão punitiva fundada em decisão do Tribunal de Contas da União à luz do art. 205 do Código Civil (Acórdão 1441/2016-TCU-Plenário, Redator Ministro Walton Alencar Rodrigues)  
5.3.	No presente caso, o TCU já deliberou pela não ocorrência da prescrição decenal da pretensão punitiva fundada em decisão da Corte de Contas, à luz do art. 205 do Código Civil e nos termos do Acórdão 1441/2016-TCU-Plenário, Redator Ministro Walton Alencar Rodrigues, conforme pronunciamento exarado no voto condutor do acórdão recorrido (peça 29, p. 11) , da relatoria do Ministro-Substituto Weder de Oliveira, verbis, não havendo que se falar, portanto, na ocorrência de prescrição da pretensão punitiva fundada em decisão do TCU sob a égide do Código Civil:   
41. Feitas essas considerações, as contas do responsável devem ser julgadas irregulares, com condenação em débito, constituído do valor parcial repassado à EEx (R$ 47.992,03) e do valor parcial repassado às UEx (R$ 109.835,11) , com aplicação da multa do art. 57 da Lei 8.443/1992, considerando que não ocorreu a prescrição da pretensão punitiva no presente caso, conforme análise realizada pela unidade instrutiva. (grifado) 
5.4.	Eis a análise realizada pela unidade técnica sobre a prescrição da pretensão punitiva, constante da instrução de mérito a que se refere o voto condutor do acórdão recorrido, acima transcrito (peça 19, p. 6-7) : 
Prescrição da Pretensão Punitiva
29. Vale ressaltar que a pretensão punitiva do TCU, conforme Acórdão 1441/2016-TCU-Plenário, Relator: Benjamin Zymler [Redator Ministro Walton Alencar Rodrigues], que uniformizou a jurisprudência acerca dessa questão, subordina-se ao prazo geral de prescrição indicado no art. 205 do Código Civil, que é de dez anos, contado da data de ocorrência da irregularidade sancionada, nos termos do art. 189 do Código Civil, sendo este prazo interrompido pelo ato que ordenar a citação, a audiência ou a oitiva do responsável. 
30. No caso em exame, não ocorreu a prescrição, uma vez que a irregularidade sancionada se deu nos meses de setembro a dezembro de 2010 - repasse dos recursos do PDDE/2010 - e o ato de ordenação da citação ocorreu em 25/2/2020 (peça 12) .  (grifado) 
5.5.	No que diz respeito ao início da contagem do prazo prescricional de que trata o art. 205 do Código Civil, distintamente da conclusão da unidade técnica, contida na transcrição acima, tem-se que ela se inicia em 26/2/2011, data em que foram prestadas as contas dos recursos repassados ao município de Gurupá/PA no exercício de 2010 no âmbito do Programa Dinheiro Direto na Escola - PDDE, vigente de 1º/1/2010 a 31/12/2010, com prazo final para prestação de contas em 28/2/2011, conforme informação extraída do item 11 do Relatório de TCE 187/2018 do FNDE (peça 6, p. 111-112 e 117) , e não das datas em que os recursos foram transferidos.  
5.6.	No presente caso, a autorização para a citação do recorrente ocorreu em 28/2/2020 com o despacho do titular da Secretaria de Controle Externo de Tomada de Contas Especial (peça 14) , não tendo transcorrido, portanto, 10 (dez) anos entre a data da prestação das contas (26/2/2011) e a data em que foi autorizada a citação do Sr. Manoel Moacir Gonçalves Alho (28/2/2020) , motivo pelo qual pode-se concluir pela não incidência da prescrição da pretensão punitiva fundada em decisão do TCU, segundo o art. 205 do Código Civil (Acórdão 1441/2016-TCU-Plenário, Redator Ministro Walton Alencar Rodrigues) . 
5.7.	De acordo com o item 9.1.4 do Acórdão 1441/2016-TCU-Plenário, "a prescrição interrompida recomeça a correr da data em que for ordenada a citação, a audiência ou oitiva da parte, nos termos do art. 202, parágrafo único, parte inicial, do Código Civil". In casu, esse recomeço se deu em 28/2/2020, data em que foi ordenada a citação do sr. Manoel Moacir Gonçalves Alho, ora recorrente, conforme enunciado no item precedente. Considerando que o Acórdão 6635/2021-TCU-Primeira Câmara foi prolatado em 20/4/2021 (item 2, retro) , com o julgamento da tomada de contas especial, o prazo decenal também não foi extrapolado após o reinício da contagem.      
II - Exame da prescrição das pretensões ressarcitória e punitiva fundadas em decisão do TCU com base no regime da Lei 9.873/1999
5.8.	Ressalte-se que a Lei 9.873/1999 estabeleceu prazo genérico de 5 (cinco) anos para exercício da pretensão punitiva:
Art. 1º Prescreve em cinco anos a ação punitiva da Administração Pública Federal, direta e indireta, no exercício do poder de polícia, objetivando apurar infração à legislação em vigor, contados da data da prática do ato ou, no caso de infração permanente ou continuada, do dia em que tiver cessado.
§ 1º Incide a prescrição no procedimento administrativo paralisado por mais de três anos, pendente de julgamento ou despacho, cujos autos serão arquivados de ofício ou mediante requerimento da parte interessada, sem prejuízo da apuração da responsabilidade funcional decorrente da paralisação, se for o caso.
§ 2º Quando o fato objeto da ação punitiva da Administração também constituir crime, a prescrição reger-se-á pelo prazo previsto na lei penal. (grifado) 
5.9.	No que se refere ao termo inicial, o caput do referido art. 1º da Lei 9.873/1999 oferece solução que não discrepa do modelo adotado no já mencionado incidente de uniformização de jurisprudência do TCU (Acórdão 1441/2016-TCU-Plenário, Redator Ministro Walton Alencar Rodrigues) e nos Acórdão 5130/2017-TCU-Primeira Câmara, Relator Ministro Bruno Dantas, e 2278/2019-TCU-1ª Câmara, Relator Ministro-Substituto Augusto Sherman Cavalcanti, com a adição da particularidade de explicitar o caso de infrações permanentes ou continuadas:
Regra geral: "data da prática do ato";
Regra especial: "no caso de infração permanente ou continuada, do dia em que tiver cessado".
5.10.	No regime da Lei 9.873/1999, a prescrição das pretensões punitiva ou ressarcitória só começa a fluir, no caso de convênios e de outros instrumentos congêneres, no momento em que foram prestadas as contas ou no dia seguinte ao término do prazo final para a entrega da prestação de contas, a que ocorrer primeiro. Nos casos em que a relação jurídica for contratual (não sujeita à prestação de contas específica) ou extracontratual, o prazo começa a fluir da data do fato ilícito ou da data de consumação do dano (conforme o caso) , excetuando os casos de infração permanente ou continuada, que se inicia a partir da cessação da ilicitude.
5.11.	Prevê a Lei 9.873/1999, contudo, causas interruptivas da prescrição das pretensões ressarcitória e punitiva (a lei não faz distinção entre pretensão punitiva e pretensão ressarcitória) após o início da marcha do prazo prescricional, conforme dispõe o art. 2º da referida Lei, com a redação conferida pela Lei 11.941/2009, verbis:
Art. 2º Interrompe-se a prescrição da ação punitiva:
I - pela notificação ou citação do indiciado ou acusado, inclusive por meio de edital; 
II - por qualquer ato inequívoco, que importe apuração do fato;
III - pela decisão condenatória recorrível;
IV - por qualquer ato inequívoco que importe em manifestação expressa de tentativa de solução conciliatória no âmbito interno da administração pública federal. (grifado) 
5.12.	Neste ponto, merece destacar o seguinte excerto do voto do Ministro Luís Roberto Barroso no Mandado de Segurança 32.201, do Supremo Tribunal Federal (STF) , no qual deixa patenteado que a prescrição da ação punitiva se interrompe "por qualquer ato inequívoco, que importe apuração do fato" (art. 2º, inciso II, da Lei 9.873/1999) , além, evidentemente, das demais causas interruptivas indicadas no mencionado dispositivo legal (art. 2º, incisos I, III e IV) :  
31. Pois bem. Aplicando-se, seja por interpretação direta seja por analogia, a regulamentação da Lei nº 9.783/1999 ao caso concreto, verificam-se os seguintes marcos temporais: a) o impetrante foi sancionado por conduta omissiva, na medida em que teria, segundo o TCU, deixado de concluir tempestivamente Plano de Desenvolvimento do Assentamento Itamarati I, na condição de Superintendente do INCRA/MS, cargo que deixou de exercer em 13.02.2003 (e-doc. 74) ; b) em 16.05.2007, por meio do Acórdão nº 897/2007, o TCU, ao conhecer de solicitação da Comissão de Fiscalização Financeira e Controle da Câmara dos Deputados, determinou a realização de auditoria na Superintendência Regional do Incra em Mato Grosso do Sul, com o objetivo de verificar a regularidade dos recursos federais aplicados na operacionalização dos Assentamentos Itamarati I e II (e-doc 3, fl. 2) ; c) em 11.09.2008, o impetrante foi notificado para apresentar justificativa, nos termos do art. 12, III, da Lei Orgânica do TCU (e-doc 11, fl. 169) ; d) na sessão de 15.02.2012, foi proferido o Acórdão nº 356/2012, por meio do qual o Plenário do TCU condenou o impetrante ao pagamento de multa no valor de R$ 10.000,00 (e-doc 37, fl. 30) ; e) na sessão de 13.03.2013, através do Acórdão nº 516/2013, o valor da multa foi reduzido para R$ 5.000,00 (e-doc 63, fl. 37) .
32. Estabelece o art. 1º da Lei nº 9.873/1999 que o prazo prescricional se inicia "da data da prática do ato ou, no caso de infração permanente ou continuada, do dia em que tiver cessado". Considerando que a conduta imputada ao impetrante possui natureza omissiva, a infração deve ser tida como permanente, somente tendo cessado com a exoneração do impetrante do cargo, o que ocorreu com a publicação da respectiva portaria em 13.02.2003. Este é, portanto, o termo inicial da prescrição.
33. De acordo com o art. 2º, II, da Lei nº 9.873/1999, a prescrição da ação punitiva se interrompe "por qualquer ato inequívoco, que importe apuração do fato". A irregularidade atribuída ao impetrante foi apurada através de auditoria realizada pela Superintendência Regional do INCRA/MS. Tal auditoria foi determinada pelo TCU através do Acórdão nº 897/2007, prolatado na sessão de 16.05.2007. Ao determinar a realização da auditoria, o TCU indubitavelmente praticou ato inequívoco a importar a apuração do fato, interrompendo, portanto, a prescrição, antes de decorrido o prazo de 5 (cinco) anos.
34. Em 11.09.2008, o impetrante foi notificado para apresentar justificativa, nos termos do art. 12, III, da Lei Orgânica do TCU (e-doc 11, fl. 169) . A notificação do investigado por possível irregularidade é causa de interrupção da prescrição da ação punitiva, nos termos do artigo 2º, I, da Lei nº 9.873/1999.
35. Posteriormente, na sessão de 15.02.2012 - mais uma vez antes de completado o lapso temporal de 5 (cinco) anos -, foi proferido o Acórdão nº 356/2012, por meio do qual o Plenário do TCU condenou o impetrante ao pagamento de multa no valor de R$ 10.000,00. Trata-se de decisão condenatória recorrível, que também interrompe o prazo prescricional (Lei nº 9.873/1999, art. 2º, III) .
36. Conclui-se, portanto, que, aplicadas as normas da Lei nº 9.873/1999, não ocorreu a prescrição da pretensão punitiva do TCU em relação ao impetrante. (grifado) 
5.13.	Em um outro julgado sobre essa matéria, ao aplicar igual lógica prescricional no Mandado de Segurança 36.067, cujo agravo regimental foi apreciado pela 2ª Turma do Supremo Tribunal Federal, o Ministro Ricardo Lewandowski constatou a ocorrência de cinco causas interruptivas naquele caso concreto, inclusive no âmbito do controle interno, como se vê no seguinte trecho do inteiro teor do acórdão lavrado naquele mandamus: 
7. Ora, adotando-se a tese exposta no MS 32.201, e considerando o termo a quo (30/12/1999) , constataríamos a incidência de cinco causas interruptivas do prazo prescricional: a)  relatório de auditoria em conjunto realizada pelo Denasus e pela Secretaria Federal de Controle, lavrado em 06/07/2001, sendo este, certamente, um ato inequívoco que importou a apuração do fato (art. 2º, II, da Lei n. 9.873/1999) ; b)  instauração de Tomada de Contas Especial pelo FNS, ocorrida em 05/10/2005, sendo este também, certamente, um ato inequívoco que importou a apuração do fato (art. 2º, II, da Lei n. 9.873/1999) ; c)  a autuação da presente Tomada de Contas Especial no âmbito do Tribunal de Contas da União, ocorrida em 12/08/2008, sendo este também, certamente, um ato inequívoco que importou a apuração do fato (art. 2º, II, da Lei n. 9.873/1999) ; d)  o ato que ordenou a citação do responsável, ora impetrante, ocorrida em 12/07/2010 (art. 2º, I, da Lei n. 9.873/1999) ; e e)  o exercício do poder punitivo ocorrido em 20/06/2012, data da prolação do Acórdão 1563/2012-TCU-Plenário (art. 2º, III, da Lei n. 9.873/1999) . 
8. Como se vê, ainda que aplicadas as normas da Lei n. 9.873/1999, também não teria ocorrido a prescrição da pretensão punitiva do TCU em relação ao impetrante." (grifado) 
5.14.	Com base em todo o delineamento jurídico acima exposto, passa-se a examinar a seguir se houve a ocorrência de prescrição quinquenal das pretensões ressarcitória e punitiva fundadas em decisão do TCU, lembrando que deverão ser consideradas todas as causas interruptivas da prescrição ocorridas e comprovadas nos presentes autos, considerando-se as regras atinentes ao início do prazo prescricional e às causas interruptivas da prescrição contidas na Lei 9.873/1999, bem como as premissas apresentadas nos Mandados de Segurança 32.201 e 36.067 do STF, anteriormente comentadas.
5.15.	No caso vertente, a contagem do prazo prescricional quinquenal das pretensões ressarcitória e punitiva de que trata a Lei 9.873/1999 teve início em 26/2/2011, data em que foram prestadas as contas objetos desta tomada de contas especial, relacionadas aos recursos do PDDE, exercício de 2010, conforme enunciado nos itens 5.5 e 5.6, retro (peça 6, p. 51) . 
5.16.	Essa contagem do prazo prescricional foi interrompida em 23/8/2012, com a notificação do Sr. Manoel Moacir Gonçalves Alho pelo FNDE para regularizar pendências verificadas na prestação de contas dos recursos do PDDE, exercício de 2010 (Ofício 841E/2012-SEOPC/COPRA/CGCAP/DIFIN/FNDE - peca 6, p. 64) . 
5.17.	Essa medida de controle constitui ato inequívoco no sentido de apuração de fatos relacionados à aplicação dos recursos em comento, conforme disposto no art. 2º, inciso II, da Lei 9.873/1999, transcrito no item 5.11, retro, interrompendo, em consequência, a contagem do prazo prescricional.  
5.18.	Não consta dos autos a resposta do Sr. Manoel Moacir Gonçalves Alho em relação à notificação mencionada no item precedente, motivo pelo qual não há que se falar na ocorrência no presente caso da prescrição intercorrente de que trata o art. 1º, § 1º, da Lei 9.873/1999, haja vista que a paralisação do processo administrativo, de 23/8/2012 a 9/5/2017, pelo que se tem nos autos, ocorreu pela inércia do próprio recorrente e não do FNDE.   
5.19.	Demais, é preciso ter presente que em muitas situações o exame da prescrição intercorrente pode ficar prejudicado nos processos já em tramitação no TCU. Como a ação de ressarcimento era considerada imprescritível, as peças que compõem a tomada de contas especial, elencadas no art. 10 da Instrução Normativa-TCU 71/2012, não contemplam informações pormenorizadas quanto ao andamento do processo na fase interna, o que pode prejudicar a análise de eventual paralisação por mais de três anos.
5.20.	Novos marcos interruptivos da prescrição quinquenal, dentre outros, se deram no âmbito da Funasa, da CGU e do TCU, consoante abaixo indicado, sendo relevante destacar que todos os atos em questão representam causas interruptivas previstas na Lei 9.873/1999, pois constituem atos inequívocos de apuração dos fatos de que trata o art. 2º, inciso II, da citada norma:   
	ATOS
	DATA
	PEÇAS

	Parecer 1585/2017/DIAFI/COPRA/CGCAP/DIFIN do FNDE sugerindo a aprovação parcial da prestação de contas dos recursos transferidos por meio PDDE, exercício de 2010.
	9/5/2017
	6, p. 54-59

	Notificação do Sr. Manoel Moacir Gonçalves Alho pelo FNDE para realizar o pagamento do débito apurado na aplicação dos recursos do FDDE, exercício de 2010 (Ofício 11536/2017/Diafi/Copra/Cgcap/Difin-FNDE) . 
	31/5/2017
	6, p. 65-67

	Termo de instauração da tomada de contas especial nº 55 pelo FNDE.
	21/2/2018
	5, p. 1

	Relatório de TCE 187/2018-DIREC/COTCE/CGAPC/DIFIN-FNDE/MEC concluindo pela existência de dano ao erário.
	19/4/2018
	6, p. 111-121

	Parecer de conformidade do FNDE propondo a remessa da TCE à CGU. 
	14/5/2018
	6, p. 122-123

	Tomada de Contas Especial encaminhada pelo FNDE à Controladoria-Geral da União, para a adoção das providências cabíveis no âmbito do órgão do Controle Interno Federal (Ofício 15637/2018/Dipla/Copac/Audit-FNDE) .
	15/5/2018
	4

	Relatório de Auditoria 97/2019 da CGU.
	4/2/2019
	7, p. 1-4

	Certificado de Auditoria 97/2019 da CGU.
	14/2/2019
	7, p. 5-6

	Parecer do Dirigente de Controle Interno 097/2019.
	14/2/2019
	7, p. 7-8

	Pronunciamento do Ministro de Estado da Educação.
	12/3/2019
	8

	Encaminhamento da tomada de contas especial ao TCU pelo Ministério da Educação (Ofício 5/2019/TCE/AECI/GM/GM-MEC) 
	14/3/2019
	2

	Autuação da TCE no TCU.
	26/3/2019
	capa

	Citação do Sr. Manoel Moacir Gonçalves Alho (Ofício 6397/2020-TCU/Seproc, de 2/3/2020) . Aviso de Recebimento dos Correios.
	31/3/2020
	16 e 17

	Instrução de mérito da unidade técnica. Proposta de irregularidade das contas, com imputação de débito e multa ao recorrente.
	1º/8/2020
	19

	Parecer do Ministério Público junto ao TCU, representado pelo procurador Rodrigo Medeiros de Lima. Anuência à proposta de mérito da unidade técnica.
	5/10/2020
	22

	Acórdão 6635/2021-TCU-Primeira Câmara. Irregularidade das contas, com imputação de débito e aplicação de multa. 
	20/4/2021
	28

5.21.	Pelos elementos acima enunciados, verifica-se que não houve no presente caso a prescrição quinquenal das pretensões punitiva e ressarcitória fundadas em decisão do TCU, à luz do previsto no art. 1º da Lei 9.873/1999, tampouco a prescrição intercorrente de que trata o art. 1º, § 1º, da referida norma. 
MÉRITO
6. Das razões recursais (peça 39) 
6.1.	No essencial, o recorrente alega que:
	a) suas contas devem ser julgadas regulares ou regulares com ressalva por entender que não teria havido a aplicação indevida dos recursos do PDDE, exercício de 2010, mas tão somente falhas meramente formais no processo de prestação de contas, fruto de conduta não dolosa ou má-fé, sem a ocorrência de prejuízo ao erário; 
	b) as falhas presentes na prestação de contas não constituem atos dolosos de improbidade e que, por isso, não haveria débito a ser ressarcido ao erário; e 
	c) o valor da multa a ele aplicada é excessivo diante da constatação de que as impropriedades a ele atribuídas são meramente formais, colacionando, para confirmar o alegado, decisões do Tribunal de Contas do Estado do Pará. 
6.2.	Com base nessas alegações, o recorrente requer ao TCU que dê provimento ao recurso e a total reforma do acórdão recorrido, declarando suas contas regulares ou regulares com ressalva, sem imputação de débito e sem aplicação de multa. No caso da multa, caso não afastada a sua aplicação, que o valor seja reduzido.  
Análise:
6.3.	Não procedem as alegações do recorrente, pelos fundamentos de fatos e de direito a seguir delineados. 
6.4.	Diversamente do alegado pelo recorrente (subitem 6.1, alínea "a", retro) , suas contas foram julgadas irregulares, com imputação de débito e aplicação de multa, em razão da não comprovação da boa e regular aplicação de parte dos recursos do PDDE, exercício de 2010, repassados ao município de Gurupá/PA, nos exatos termos dispostos nos arts. 1º, inciso I, 16, inciso III, alínea "c", 19, 23, inciso III, da Lei 8.443/1992.
6.5.	Falhas meramente formais no processo de prestação de contas não conduzem, em regra, à irregularidade de contas tampouco à imputação de débito e à aplicação de multa. 
6.6.	Eis as conclusões exaradas no voto condutor do acórdão recorrido, da lavra do Ministro-Substituto Weder de Oliveira, em que restam devidamente demonstrados quais os fatos atribuídos ao recorrente que o tornam responsável pelo débito apurado no processo (peça 29, p. 3-11) :
14. Quanto aos recursos repassados ao município no âmbito do PDDE/2010, é necessária análise mais aprofundada do que a apresentada nas instruções de peças 12 e 19. 
15. Verifico que do total de recursos transferidos relativos ao programa (R$ 616.670,80) , R$ 385.633,80 foram destinados à conta específica da entidade executora - EEx, o município de Gurupá/PA, e R$ 231.037,00 às contas específicas das unidades executoras - UEx, escolas do município (no caso, 34 contas, de acordo com as ordens bancárias) .
16. A Resolução/CD/FNDE 3, de 1º de abril de 2010, que regulou o PDDE/2010, estabelece que:
"Art. 31 A elaboração e a apresentação da prestação de contas dos recursos recebidos por intermédio do PDDE deverão ocorrer da seguinte forma:
i. das UEx, às EEx a que as escolas estejam vinculadas, até 31 de dezembro do ano da efetivação do respectivo crédito nas contas correntes específicas das UEx, constituída do Demonstrativo da Execução da Receita e da Despesa e de Pagamentos Efetuados, da Relação de Bens Adquiridos ou Produzidos e dos extratos bancários da conta corrente específica em que os recursos foram depositados e das aplicações financeiras realizadas e, se for o caso, da Conciliação Bancária, acompanhada de documentos julgados necessários à comprovação da execução dos recursos;
 (...) 
iii. das EEx, ao FNDE, até 28 de fevereiro do ano subseqüente ao da efetivação do crédito dos respectivos recursos nas contas correntes específicas das EEx, constituída do Demonstrativo da Execução da Receita e da Despesa e de Pagamentos Efetuados, dos extratos bancários da conta corrente específica em que os recursos foram depositados e das aplicações financeiras realizadas e, se for o caso, da Conciliação Bancária e da Relação de Bens Adquiridos ou Produzidos, quando se tratar de recursos transferidos para atendimento das escolas que não possuem UEx, referidas no inciso I do art. 5º.
 (...) 
§ 4º As EEx deverão analisar as prestações de contas recebidas das UEx das escolas de suas redes de ensino, consolidá-las por conta depositária dos repasses no Demonstrativo Consolidado da Execução Físico-Financeira das Unidades Executoras Próprias, apresentando-o, ao FNDE, até 28 de fevereiro do ano subseqüente ao do repasse dos recursos, com parecer conclusivo acerca da aplicação dos recursos, acompanhado, se for o caso, da Relação de Unidades Executoras Próprias (UEx) Inadimplentes com Prestação de Contas.
§ 5º Por ocasião da análise das prestações de contas, as EEx deverão preencher e manter, em arquivo, à disposição do FNDE, dos órgãos de controle interno e externo e do Ministério Público, pelo prazo de que trata o art. 30, o Demonstrativo Analítico da Execução Físico-Financeira no qual ficarão evidenciadas as informações relativas a cada UEx beneficiada, lançadas no demonstrativo consolidado apresentado ao FNDE."
17. Conforme descrito na parte introdutória, o responsável foi citado pelo valor total repassado pelo FNDE, R$ 616.670,80, em razão da omissão na prestação de contas do PDDE/2010, com base no entendimento inicial da Secex-TCE que "considerando que o Parecer 1585/2017 (peça 6, p. 54-59) utilizou apenas o demonstrativo apresentado na prestação de contas, eivado de vícios graves, e que foram juntados aos autos pelo FNDE somente a relação de OB emitidas no PDDE/2010 e o extrato de apenas uma das contas bancárias que receberam esses recursos, constata-se insuficiência de documentação para a correta análise da aplicação dos recursos do PDDE/2010".
18. Ante a não apresentação de alegações de defesa, a proposta da unidade instrutiva foi no sentido de considerar o responsável revel, com imputação do débito acima descrito e aplicação da multa do art. 57 da Lei 8.443/1992.
19. Concordo com a unidade instrutiva de que a não apresentação de todos os documentos exigidos na Resolução/CD/FNDE 3/2010 dificultam o exame da adequada utilização dos recursos. Entretanto, a situação em exame, de apresentação incompleta de prestação de contas, não caracteriza, por si só, a omissão de prestar contar. O próprio FNDE não enquadrou o caso como omissão e aprovou parcialmente as contas (parecer 1585/2017 do FNDE) .
20. Observei, entretanto, que o referido parecer, ao analisar a prestação de contas, utilizou também o extrato bancário da conta específica da prefeitura (agência 1014 - CC 14553-X) , conforme itens 2.4.1. e 2.4.3, bem como considerou parte do valor repassado, tanto para a EEx como para as UEx, como 'saldo financeiro a ser reprogramado' e não como débito (R$ 341.776,25 e R$ 45.850,74, respectivamente) .
21. O art. 29 da Resolução/CD/FNDE 3/2010 possibilita a reprogramação financeira:
"Art. 29 A execução dos recursos, transferidos nos moldes e sob a égide desta Resolução, deverá ocorrer até 31 de dezembro do ano em que tenha sido efetivado o respectivo crédito nas contas correntes específicas das EEx, das UEx ou das EM.
Parágrafo único. Os saldos de recursos financeiros, como tais entendidas as disponibilidades existentes em 31 de dezembro nas contas correntes específicas abertas para o programa, deverão ser reprogramados pela EEx, pela UEx ou pela EM, obedecendo às classificações de custeio e capital nas quais foram repassados, para aplicação no exercício seguinte, com estrita observância de seu emprego nos objetivos da ação programática.'
22. De modo a esclarecer a sistemática de apresentação de contas dos recursos do PDDE, a questão de reprogramação de saldo financeiro, bem como a possibilidade de obtenção dos extratos das contas correntes específicas das unidades executoras por meio de sistemas utilizados por esta Corte, minha assessoria entrou em contato com a unidade instrutiva, a qual apresentou nota de esclarecimento e os referidos extratos, conforme peças 26 e 27.
23. Transcrevo as seguintes considerações apresentadas pela unidade instrutiva:
"Diferentemente do que ocorre com convênios e contratos de repasse, cujo saldo em conta, como regra, deve ser devolvido ao órgão repassador ao final de sua execução, nos repasses como Pnae, Pnate, PDDE, etc., por serem programas continuados ao longo dos anos, com ciclo anual de prestação de contas, quando todas as despesas incorridas em determinado exercício devem ser comprovadas, independentemente de quando os recursos foram depositados. 
Nesses repasses, os recursos federais são movimentados numa única conta específica por sucessivos exercícios, de modo que eventual saldo é reprogramado de um exercício para outro, quando deverá ser utilizado e sujeito à prestação de contas 
 (...) 
Nos casos desses repasses, como é obrigatória, pelas normas que regulam esses repasses, a aplicação financeira, em não estando disponíveis os correspondentes extratos, não é possível assegurar se ocorreu ou não a reprogramação de saldo da conta para o exercício seguinte.
Deve-se observar que, no extrato da conta corrente, o saldo estará sempre zerado, quando há aplicação financeira, pois, ela é automática.
Desse modo, a apuração do débito, fundada unicamente no montante repassado pelas ordens bancárias, deve incorporar a apropriação de eventual saldo inicial, proveniente do exercício anterior, que será utilizado no custeio de despesas no ano seguinte.
Excepcionalmente, caso não ocorra aplicação financeira dos recursos repassados, os saldos inicial e final serão obtidos diretamente no extrato da conta corrente.
Nesse cenário, alternativamente, o débito imputável efetivamente ao gestor responsável em determinado exercício pode ser apurado também com base nos dispêndios realizados (saques para pagamentos/despesas) , ou seja, nos débitos registrados no extrato da conta corrente específica (...) '
24. A unidade instrutiva destacou, ademais, "que não foi constatada aplicação financeira em nenhuma das contas correntes utilizadas pelo município", sendo possível identificar os saldos inicial e final e final do exercício, as OBs depositadas e os dispêndios realizados.
25. A partir do entendimento acima, a Secex-TCE apresentou novo cálculo do débito, com base em todos os dispêndios incorridos nessas contas no exercício de 2010, que resultou no valor total original do débito de R$ 172.885,42. Ressaltou, assim, que "por dedução lógica, a diferença referente ao total repassado de R$ 616.670,80 foi reprogramada para o exercício subsequente".
26. Concordo com a unidade instrutiva de que é pertinente calcular o débito com base nos dispêndios realizados, considerando que o valor disponível nas contas correntes para ser utilizado no exercício pode ser superior ao valor transferido no ano pelo FNDE, nos casos em que houve reprogramação do saldo dos recursos do exercício anterior, bem como que o valor não utilizado permanece nas contas. 
27. Considerando que a maior parte dos recursos foram transferidos para a conta do município e que o FNDE examinou de forma separada os recursos transferidos para o município (EEx) e os transferidos para as escolas (UEx) , de modo a facilitar a comparação com o exame daquela autarquia, a análise será apresentada de forma separada, conforme itens seguintes.
28. Antes, porém, desse exame separado, verifico que em relação a despesas com tarifas bancárias, a jurisprudência desta Corte é no sentido de que não cabe condenação em débito da convenente em razão de despesas bancárias derivadas da simples utilização de serviços bancários necessários e inevitáveis para a manutenção da conta corrente específica e para a execução do objeto do convênio, que não sejam consequência de comportamento inadequado do titular da conta corrente (Acórdão 912/2014-TCU-Plenário, 6.197/2016-TCU-1ª Câmara, 4.661/2017-TCU-1ª Câmara, todos da relatoria do ministro Benjamin Zymler, e Acórdão 7596/2017-TCU-Segunda Câmara, da relatoria do ministro Augusto Nardes ) .
29. O caso em tela enquadra-se na situação de cobrança por tarifas bancárias resultantes da movimentação normal da conta corrente, que não estão relacionadas a um comportamento inadequado do seu titular, pois se referem a despesas, em sua maioria, com extratos, existindo uma ou outra derivada da devolução de cheques, sendo o total de R$ 83,31. Mesmo no caso da tarifa pela devolução de cheques, como se observou, a situação não se afigura excessiva (dois cheques devolvidos) derivando muito mais da insuficiência de saldo momentânea na conta corrente do que comportamento inadequado do gestor.
III.1 - valor transferido à conta do município (EEx) 
30. Em relação aos recursos repassados à conta do município, o FNDE considerou como débito todos os dispêndios da conta, quais sejam os valores das tarifas e os cheques descontados, devido à não correlação com os valores dos pagamentos declarados na prestação de contas (demonstrativo analítico da execução física) , conforme item 2.4.3 do parecer 1585/2017 do FNDE:
'b) constam no extrato bancário da conta específica do programa de pagamentos que não foram declarados na prestação de contas. Desta forma não foi possível estabelecer nexo da execução financeira e nem atestar a boa e regular aplicação dos recursos no objeto do programa.
Despesa não comprovada
	Extrato Bancário

	Data
	Documento
	Histórico
	Valor (R$) 

	23/12/2010
	850063
	CHEQUE
	15.349,50

	23/12/2010
	850064
	CHEQUE
	31.078,00

	Total
	46.427,50

Providência para saneamento da ocorrência:
- Encaminhar documentos comprobatórios, como notas fiscais, recibos, faturas, entre outros ou recolher os valores não comprovados destacados acima.
c) houve o pagamento de tarifas bancárias na conta específica do programa, em desacordo com o disposto na Resolução/CD/FNDE nº 3, de 01 de abril de 2010 (...) '
31. Foi considerado como débito pelo FNDE, ainda, o valor referente à não aplicação dos recursos no mercado financeiro (R$ 1.564,55 - em 29/1/2018) , sendo utilizado para esse cálculo o valor transferido no âmbito do PDDE/2010 e o valor referente ao saldo apurado na prestação de contas do exercício de 2009, R$ 2.585,90, conforme mencionado nos itens 2.4.1 e 2.4.3 "a" do parecer 1585/2017.
32. Nesse contexto, em relação aos valores repassados à conta específica da prefeitura (EEx) , verifico que o débito corresponde aos valores dos dispêndios da conta corrente (com exceção aos relativos a tarifas bancárias) , como apresentado em última análise pela unidade instrutiva, somado ao valor correspondente à não aplicação financeira, o que totaliza R$ 47.992,03 (R$ 46.427,50+R$ 1.564,53) . O saldo da conta corrente, conforme examinado pelo FNDE, pode ser considerado como saldo financeiro a ser reprogramado (R$ 341.776,25) .
III.2 - valor transferido às unidades executoras (UEx) 
33. Quanto aos recursos transferidos diretamente para as unidades executoras, no total de       R$ 231.037,00, a unidade instrutiva, em exame realizado no âmbito da nota de esclarecimento, calculou o débito por meio de todos os dispêndios constantes dos extratos das escolas que receberam recursos, chegando ao valor histórico de R$ 126.440,52. Na tabela de dispêndios, entretanto, não foram consideradas as contas correntes 14550-5, 14551-3, 14552-1 e 15722-8, e não houve batimento dos dispêndios com os valores do demonstrativo encaminhado pelo município. 
34. O exame realizado pelo FNDE relativo a esses recursos considerou como valor não comprovado apenas a diferença entre o total transferido (R$ 231.037,00) e o total constante do demonstrativo analítico da execução físico-financeiro apresentado pelo município (R$ 176.276,06) , concluindo que o débito seria de R$ 54.760,94 e o valor reprogramado de R$ 45.850,74. 
35. Contudo, o parecer não mencionou a utilização dos extratos das contas correntes, dando a entender que o exame se baseou apenas no demonstrativo. 
36. Ao se comparar os extratos com o demonstrativo analítico da execução físico-financeiro, constata-se que a maior parte dos valores mencionados não está diretamente correlacionada com os valores debitados da conta corrente (cheques) , havendo divergências também nos saldos de exercícios anteriores (saldo no início do exercício) e nos saldos no final do exercício. 
37. Para os casos específicos em que os montantes mencionados no demonstrativo como 'valores utilizados' refletem os débitos ocorridos nas contas correntes/escolas e têm correspondência nos saldos, considerando a documentação exigida no art. 31, §4º, da Resolução/CD/FNDE 3/2010 (transcrito no parágrafo 16) , os valores podem ser acolhidos, conforme tabela abaixo:  (grifado) 
[demonstrativo constante do voto condutor do acórdão recorrido]
38. Os demais dispêndios efetuados nas contas correntes devem ser considerados como débito:
[demonstrativo constante do voto condutor do acórdão recorrido]
39. Os extratos das demais contas correntes demonstram que não ocorreram débitos nos exercícios, havendo registro apenas das OBs e, eventualmente, de alguma taxa bancária. 
40. Nesse contexto, do total repassado às UEx (R$ 231.037,00) , R$ 109.835,11 deve ser considerado como débito e como saldo financeiro a ser reprogramado o total do saldo das contas correntes (R$ 77.935,37) .   
***
41. Feitas essas considerações, as contas do responsável devem ser julgadas irregulares, com condenação em débito, constituído do valor parcial repassado à EEx (R$ 47.992,03) e do valor parcial repassado às UEx (R$ 109.835,11) , com aplicação da multa do art. 57 da Lei 8.443/1992, considerando que não ocorreu a prescrição da pretensão punitiva no presente caso, conforme análise realizada pela unidade instrutiva. (grifado) 
6.7.	Cabe esclarecer que, mesmo nesta fase recursal, o recorrente não colaciona aos autos documento algum no sentido de comprovar a boa e regular aplicação dos recursos impugnados pelo acórdão recorrido e, assim, infirmar as conclusões exaradas no voto condutor acima transcritas. Limita-se o recorrente a fazer meras alegações, todas desacompanhadas de provas. 
6.8.	Nesse contexto, reafirmando que a irregularidade das contas do recorrente, com imputação de débito e a aplicação de multa, decorreu da falta de comprovação da aplicação de parte dos recursos provenientes do PDDE, exercício de 2010, com evidente prejuízo ao erário, e não de falhas meramente formais no processo de prestação de contas por ele realizada, tem-se como improcedente a alegação descrita no subitem 6.1, alínea "a", retro. 
6.9.	 No que se refere à suscitada inocorrência de conduta dolosa ou má-fé do recorrente na aplicação dos recursos sob análise, e que, por isso, não deveria ser condenado em débito e em multa (subitem 6.1, alínea "a", retro) , cabe destacar que a responsabilidade dos jurisdicionados perante o TCU é de natureza subjetiva, caracterizada mediante a presença de culpa stricto sensu, sendo desnecessária a configuração de conduta dolosa ou má-fé do gestor para que este seja instado a ressarcir os prejuízos que tenha causado ao erário (Acórdão 9004/2018-TCU-Primeira Câmara, Relator Ministro Bruno Dantas; 635/2017-Plenário, Relator Ministro Aroldo Cedraz; e 2781/2016-Plenário, Relator Ministro Benjamin Zymler) .
6.10.	Neste ponto, cabe transcrever trechos do voto condutor do Acórdão 2391/2018-TCU-Plenário, Relator Ministro Benjamin Zymler: 
79.	Quanto à alegação de que não existem indícios de que o defendente tenha agido dolosamente, destaco que a responsabilidade dos jurisdicionados perante o TCU é de natureza subjetiva, caracterizada mediante a presença de culpa stricto sensu, sendo desnecessária a caracterização de conduta dolosa ou má-fé do gestor para que este seja instado a ressarcir os prejuízos que tenha causado ao erário (Acórdão 9004/2018-TCU-Primeira Câmara, 635/2017-Plenário, 2781/2016-Plenário, dentre outros) . 
80.	Neste ponto, cabe ressaltar que a Lei 13.655/2018 introduziu vários dispositivos na Lei de Introdução às Normas do Direito Brasileiro - LINB, que diretamente alcançam a atividade jurisdicional desta Corte de Contas, em especial a atividade de aplicação de sanções administrativas e de correção de atos irregulares.
81.	Segundo os arts. 22 e 28 da LINB, recém introduzidos pela referida norma:
'Art. 22.  Na interpretação de normas sobre gestão pública, serão considerados os obstáculos e as dificuldades reais do gestor e as exigências das políticas públicas a seu cargo, sem prejuízo dos direitos dos administrados.
§ 1º Em decisão sobre regularidade de conduta ou validade de ato, contrato, ajuste, processo ou norma administrativa, serão consideradas as circunstâncias práticas que houverem imposto, limitado ou condicionado a ação do agente.
§ 2º Na aplicação de sanções, serão consideradas a natureza e a gravidade da infração cometida, os danos que dela provierem para a administração pública, as circunstâncias agravantes ou atenuantes e os antecedentes do agente.
§ 3º As sanções aplicadas ao agente serão levadas em conta na dosimetria das demais sanções de mesma natureza e relativas ao mesmo fato.
 (...) 
Art. 28.  O agente público responderá pessoalmente por suas decisões ou opiniões técnicas em caso de dolo ou erro grosseiro.'  (grifos acrescidos) .
82.	Dito isso, é preciso conceituar o que vem a ser erro grosseiro para o exercício do poder sancionatório desta Corte de Contas. Segundo o art. 138 do Código Civil, o erro, sem nenhum tipo de qualificação quanto à sua gravidade, é aquele "que poderia ser percebido por pessoa de diligência normal, em face das circunstâncias do negócio"  (grifos acrescidos) . Se ele for substancial, nos termos do art. 139, torna anulável o negócio jurídico. Se não, pode ser convalidado. 
83.	Tomando como base esse parâmetro, o erro leve é o que somente seria percebido e, portanto, evitado por pessoa de diligência extraordinária, isto é, com grau de atenção acima do normal, consideradas as circunstâncias do negócio. O erro grosseiro, por sua vez, é o que poderia ser percebido por pessoa com diligência abaixo do normal, ou seja, que seria evitado por pessoa com nível de atenção aquém do ordinário, consideradas as circunstâncias do negócio. Dito de outra forma, o erro grosseiro é o que decorreu de uma grave inobservância de um dever de cuidado, isto é, que foi praticado com culpa grave.
	Gradação do Erro
	Pessoa que seria capaz de perceber o erro
	Efeito sobre a validade do negócio jurídico (se substancial) 

	Erro Grosseiro
	Com diligência abaixo do normal
	Anulável

	Erro (sem qualificação) 
	Com diligência normal
	Anulável

	Erro leve
	Com diligência extraordinária - acima do normal
	Não anulável

84.	Segundo Cristiano Chaves de Farias e Nelson Rosenvald, "culpa grave é caracterizada por uma conduta em que há uma imprudência ou imperícia extraordinária e inescusável, que consiste na omissão de um grau mínimo e elementar de diligência que todos observam" (FARIAS, Cristiano Chaves de. ROSENVALD, Nelson. Curso de Direito Civil. São Paulo: Atlas, p. 169) .
85.	Os aludidos autores invocaram a doutrina de Pontes de Miranda, segundo a qual a culpa grave é "a culpa crassa, magna, nímia, que tanto pode haver no ato positivo como no negativo, a culpa que denuncia descaso, temeridade, falta de cuidados indispensáveis". (PONTES DE MIRANDA. Tratado de direito privado, t. XXIII. Rio de Janeiro: Borsoi, 1971, p. 72) .
86.	Tomando por base tais balizas, compreendo que os elementos acostados nos autos permitem concluir que o Sr. Paulo Roberto Albuquerque Garcia Coelho agiu, no mínimo, com culpa grave na supervisão do Contrato 7/2006, pois, no alto de sua posição hierárquica, orientou os fiscais a atuarem em desacordo com os termos do contrato, possibilitando o uso dos veículos locados sem o mínimo de controle. Ademais, ele autorizou pagamentos sem as informações mínimas exigidas para a regular liquidação da despesa, o que possibilitou o recebimento pela empresa de valores muito acima do razoável e da média histórica da Funasa. 
87.	Dessa forma, julgo adequada a inclusão do ex-Coordenador Geral de Logística no rol de responsáveis pelo débito e, diante da existência de culpa grave, a aplicação da multa do art. 57 da Lei 8.443/1992, no valor a ser especificado a seguir, conforme a análise a ser efetuada adiante. Ademais, julgo pertinente a inabilitação do responsável pelo período de cinco anos para o exercício de cargo em comissão ou função de confiança no âmbito da Administração Pública.
6.11.	Pelo enunciado no item precedente, conclui-se que a responsabilidade dos jurisdicionados perante a Corte de Contas, para fins de ressarcimento, é de natureza subjetiva, caracterizada mediante a presença de culpa stricto sensu, sendo desnecessário evidenciar a conduta dolosa ou a má-fé do agente público para que ele seja instado a ressarcir os prejuízos que tenha causado ao erário. 
6.12.	No presente caso, independentemente da ausência de conduta dolosa ou de má-fé, a responsabilidade do recorrente pela reparação do dano causado ao erário é legítima e se impõe, eis que presentes os requisitos para tanto, em consonância com a jurisprudência da Corte de Contas, esculpida nos seguintes enunciados da "jurisprudência selecionada" do TCU:
A responsabilidade dos jurisdicionados perante o TCU é de natureza subjetiva, caracterizada mediante a presença de simples culpa stricto sensu, sendo desnecessária a caracterização de conduta dolosa ou má-fé do gestor para que ele seja instado a ressarcir os prejuízos que tenha causado ao erário. (Acórdão 4485/2020-TCU-Primeira Câmara, Relator Ministro Benjamin Zymler) 
A responsabilidade dos jurisdicionados perante o TCU é de natureza subjetiva, caracterizada mediante a presença de simples culpa stricto sensu, sendo desnecessária a caracterização de conduta dolosa ou má-fé do gestor para que este seja responsabilizado. Desse modo, é suficiente a quantificação do dano, a identificação da conduta do responsável que caracterize sua culpa, seja por imprudência, imperícia ou negligência, e a demonstração do nexo de causalidade entre a conduta culposa (stricto sensu) e a irregularidade que ocasionou o dano ao erário. (Acórdão 635/2017-TCU-Plenário, Relator Ministro Aroldo Cedraz) 
6.13.	De outra parte, para a finalidade de aplicação de sanções administrativas, como por exemplo multa, há que se verificar a ocorrência de culpa grave ou dolo do administrador público. 
6.14.	No caso sob análise, o Tribunal considerou grave a conduta do recorrente e, por isso, aplicou-lhe multa no valor de R$ 28.000,00 (subitem 9.3 do acórdão recorrido) , com fundamento no art. 57 da Lei 8.443/1992, em consonância com a jurisprudência do TCU, extraída dos seguintes enunciados da "jurisprudência selecionada" do TCU: 
Para a finalidade de aplicação de sanções administrativas, há que se verificar a ocorrência de culpa grave ou dolo do administrador público (Acórdão 11762/2018-TCU-Segunda Câmara, Relator Ministro-Substituto Marcos Bemquerer Costa) .
Para aplicação de sanções pelo TCU, deve-se caracterizar a ocorrência de culpa grave ou dolo na conduta do administrador público (Acórdão 1620/2019-TCU-Plenário, Relator Ministro Bruno Dantas) .
Para aplicação de sanções pelo TCU, deve-se caracterizar a ocorrência de culpa grave ou dolo na conduta do administrador público (Acórdão 1691/2020-TCU-Plenário, Relator Ministro Augusto Nardes) .
6.15.	Em relação a essa questão, cabe transcrever o seguinte excerto da instrução da unidade técnica (peça 19, p. 7) :
34. Nesses casos, em que fica evidente a falta de transparência e lisura, não há como afastar as suspeitas sempre presentes de que a totalidade dos recursos públicos federais, transferida ao município, tenha sido integralmente desviada, em prol de gestor ímprobo, ou de pessoas por ele determinadas, a revelar grave inobservância de dever de cuidado no trato com a coisa pública, isto é, ato praticado com culpa grave, pois, na espécie, a conduta do responsável se distancia daquela que seria esperada de um administrador público minimante diligente, num claro exemplo de erro grosseiro a que alude o art. 28 do Decreto-lei 4.657/1942 (Lei de Introdução às Normas do Direito Brasileiro) , incluído pela Lei 13.655/2018 (Acórdão 1689/2019-TCU-Plenário, Relator: Ministro Augusto Nardes; Acórdão 2924/2018-TCU-Plenário, Relator: Ministro José Mucio Monteiro; Acórdão 2391/2018-TCU-Plenário, Relator: Ministro Benjamin Zymler) . (grifado) 
6.16.	Pelos elementos constantes dos autos, indicados na instrução da unidade técnica e no voto condutor da deliberação impugnada, bem como nesta instrução, verifica-se que está devidamente demonstrado que a conduta do recorrente, relacionada às irregularidades a ele atribuídas, pode ser caracterizada no mínimo como imprudente ou negligente, por não ter comprovado documentalmente a boa e regular aplicação de parte dos recursos do PDDE, exercício de 2010, tratados neste processo, a despeito de todas as oportunidade que teve, tanto na fase interna da TCE perante o órgão repassador, como na fase externa junto ao TCU, podendo tal conduta ser configurada, sem dúvida, como culpa grave, como o fez o Tribunal, sendo, pois, legítima a decisão do TCU que imputou débito ao recorrente e lhe aplicou multa.   
6.17. 	Não procede de igual modo a alegação de que as falhas presentes na prestação de contas não constituem atos de improbidade administrativa, por não decorrerem de conduta dolosa, e que, portanto, não haveria débito a ser ressarcido ao erário (subitem 6.1, alínea "b", retro) .  
6.18.	Reconhece-se que a Lei 8.429/1992 dispõe em seu art. 1º, §1º, que "Consideram-se atos de improbidade administrativa as condutas dolosas tipificadas nos arts. 9º, 10 e 11 desta Lei, ressalvados tipos previstos em leis especiais". Cabe destacar também que no § 2º do referido art. 1º a lei em comento prevê que "Considera-se dolo a vontade livre e consciente de alcançar o resultado ilícito tipificado nos arts. 9º, 10 e 11 desta lei, não bastando a voluntariedade do agente". 
6.19.	Deve-se anotar, contudo, que, distintamente das ações civis públicas de improbidade administrativa, nos processos de controle externo, sujeitos à competência do TCU, a exemplo dos processos de tomada de contas especial, a exigência de conduta dolosa para imputação de débito não se faz presente, conforme amplamente enunciado nos itens 6.8 a 6.11, retro. Cabe, assim, reafirmar que a responsabilidade dos jurisdicionados perante o TCU é de natureza subjetiva, caracterizada mediante a presença de culpa stricto sensu, sendo desnecessária a configuração de conduta dolosa ou má-fé do gestor para que este seja instado a ressarcir os prejuízos que tenha causado ao erário (Acórdão 9004/2018-TCU-Primeira Câmara, Relator Ministro Bruno Dantas; 635/2017-Plenário, Relator Ministro Aroldo Cedraz; e 2781/2016-Plenário, Relator Ministro Benjamin Zymler) . 
6.20.	Portanto, deve-se manter o débito imputado ao recorrente, mesmo que não tenha decorrido de ato doloso contra a Administração Pública.  
6.21.	Por fim, improcedente também a alegação de que o valor da multa aplicada pelo acórdão recorrido teria sido excessivo. Cabe esclarecer, de plano, que são inaplicáveis no âmbito do TCU as dosimetrias adotadas pelo Tribunal de Contas do Estado do Pará nos julgados indicados no recurso sob análise (subitem 6.1, alínea "c", retro) .
6.22.	No âmbito do TCU, as regras atinentes à dosimetria da multa estão previstas no art. 57 da Lei 8.443/1992 e no art. 267 do Regimento Interno da Corte de Contas. No presente caso, o valor da multa aplicada ao recorrente é de R$ 28.000,00 (subitem 9.3 do acórdão recorrido) . Esse valor corresponde a aproximadamente 18% (dezoito por cento) do valor do débito original imputado ao recorrente (R$ 157.827,14) , conforme discriminado no item 41 do voto condutor do acórdão recorrido (peça 29) , estando, portanto, dentro dos parâmetros estabelecidos no art. 57 da Lei 8.443/1992 e, em consequência, em obediência aos princípios da razoabilidade e da proporcionalidade, segundo a margem discricionária legalmente conferida ao TCU. 
6.23.	Destarte, não há que se proceder à redução do valor da multa aplicada ao recorrente, porquanto legítima, razoável e proporcional ao prejuízo causado ao erário.
6.24.	Em face do exposto, tem-se como improcedentes todas as alegações recursais apresentadas pelo recorrente (subitem 6.1, retro) , devendo, pois, serem rejeitadas.
CONCLUSÃO
7.	Das análises anteriores, conclui-se que:
a) não ocorreu a prescrição decenal da pretensão punitiva fundada em decisão do TCU, segundo o art. 205 do Código Civil; 
	b) não ocorreu a prescrição quinquenal das pretensões ressarcitória e punitiva fundadas em decisão do TCU, inclusive a intercorrente, à luz da Lei 9.873/1999;
	c) é juridicamente possível o julgamento pela irregularidade das contas, com imputação de débito e aplicação de multa, no caso da não constatação de dolo ou má-fé na conduta atribuída nesta TCE, elementos subjetivos exigíveis nas ações civis públicas de improbidade administrativa;  
	d) as irregularidades imputadas ao recorrente não são de natureza meramente formais e causaram ao dano ao erário, devidamente comprovado nos autos, considerando que ele deixou de comprovar documentalmente a boa e regular aplicação de parte dos recursos do PDDE, exercício de 2010, repassados ao município de Gurupá/PA;  
	e) o valor da multa aplicada ao recorrente não é excessivo e está de acordo com a dosimetria indicada na Lei 8.443/1992 e no Regimento Interno do TCU; e
	f) as alegações recursais do recorrente são improcedentes, devendo, por isso, o recurso ser improvido.      
7.1.	Com base nessas conclusões, propõe-se negar provimento ao recurso. 
PROPOSTA DE ENCAMINHAMENTO
8.	Diante do exposto, submete-se à consideração superior a presente análise de recurso de reconsideração interposto pelo Sr. Manoel Moacir Gonçalves Alho contra o Acórdão 6635/2021-TCU-Primeira Câmara, propondo-se, com fundamento nos artigos 32, inciso I, e 33, da Lei 8.443/1992:
a)  conhecer do recurso e, no mérito, negar-lhe provimento; 
b)  dar conhecimento ao recorrente e aos demais interessados da decisão que vier a ser adotada."
O representante do Ministério Público junto ao TCU que atuou no feito, Subprocurador-Geral Dr. Paulo Soares Bugarin, manifestou concordância com a proposta técnica alvitrada (peça 55) , nos seguintes termos:
"Examina-se recurso de reconsideração interposto por Manoel Moacir Gonçalves Alho (peça 39) contra o Acórdão 6635/2021-TCU-Primeira Câmara (peça 28) , por meio do qual este Tribunal julgou irregulares suas contas, condenando-o ao débito especificado no item 9.2 e aplicou-lhe a multa prevista no art. 57 da Lei 8.443/92, no valor de R$ 28.000,00.
2.	A condenação refere-se a despesas impugnadas atinentes ao Programa Dinheiro Direto na Escola - PDDE, exercício de 2010.
3.	Da análise efetuada pela Serur (peça 53) , constata-se que os argumentos apresentados na peça recursal não são suficientes para elidir as ocorrências apontadas nos autos e que fundamentaram a condenação imposta pelo Tribunal, sendo, por conseguinte, incapazes de alterar a deliberação recorrida.
4.	Desse modo, considerando adequada a análise da unidade técnica, este representante do Ministério Público de Contas manifesta-se de acordo com a proposta de encaminhamento (peça 53, p. 19) , no sentido de que esta Corte conheça e negue provimento ao presente recurso de reconsideração, mantendo-se os exatos termos do Acórdão 6635/2021-TCU-Primeira Câmara."
É o relatório.
1

Danilo Victor da Silva Bezerra (OAB/PA 21.764).

Subprocurador-Geral Paulo Soares Bugarin.

RECURSO DE RECONSIDERAÇÃO EM TOMADA DE CONTAS ESPECIAL. RECURSOS REPASSADOS PELO FUNDO NACIONAL DE DESENVOVIMENTO DA EDUCAÇÃO (FNDE). PROGRAMA DINHEIRO DIRETO NA ESCOLA. ARGUMENTOS INSUFICIENTES PARA DESCONSTITUIR O ACÓRDÃO RECORRIDO. NÃO PROVIMENTO. NOTIFICAÇÕES.

TOMADA DE CONTAS ESPECIAL (TCE)

Secretaria de Recursos (Serur).

Preenchidos os requisitos de admissibilidade previstos nos arts. 32, inciso I, e 33 da Lei 8.443/1992, o recurso de reconsideração interposto por Manoel Moacir Gonçalves Alho, ex-prefeito do município de Gurupá/PA (gestão 2009-2012) , contra o Acórdão 6635/2021-TCU-Primeira Câmara deve ser conhecido.
Por meio do acórdão combatido, as contas especiais do recorrente foram julgadas irregulares, com sua condenação em débito pelo valor original de R$ 156.262,61 e aplicação da multa do art. 57 da Lei 8.443/1992, no valor de R$ 28.000,00, em virtude de impugnação parcial de despesas realizadas com recursos do Programa Dinheiro Direto na Escola - PDDE, vigente de 1º/1/2010 a 31/12/2010, com prazo para prestação de contas até 28/2/2011.
Segundo o Voto do decisum recorrido, este Tribunal considerou como débito:
1.1. em relação aos valores repassados à conta do município (EEx) , foram considerados como débito os dispêndios da conta-corrente (com exceção dos valores relativos a tarifas bancárias) sem correlação com os valores dos pagamentos declarados na prestação de contas, somados ainda ao valor correspondente à não aplicação financeira dos recursos, o que totaliza R$ 47.992,03 (R$ 46.427,50 + R$ 1.564,53) . O saldo remanescente da conta corrente, conforme examinado pelo FNDE, pode ser considerado como saldo financeiro a ser reprogramado (R$ 341.776,25) ;
1.2. do total de valores repassados às unidades executoras (UEx) , R$ 231.037,00, foram considerados como débito R$ 109.835,11, e como saldo financeiro a ser reprogramado o total do saldo das contas correntes (R$ 77.935,37) .
O recorrente alegou, em suma: a) prescrição intercorrente do processo administrativo da Corte de Contas; b) que não houve prejuízo ao erário ou prática de ato doloso; c) que os vícios são meramente formais; d) que não houve obtenção de vantagem patrimonial; e) que não houve comprovação de desvio de recursos no presente processo; f) aplicação de multa em valor excessivo, que o ordenador não possui condições de pagar; g) que a documentação não remetida era de responsabilidade da Prefeitura Municipal.
Ao analisar a argumentação do recorrente, a Serur, em pareceres uniformes, concluiu pela sua improcedência, propondo conhecer do apelo para, no mérito, negar-lhe provimento (peças 5354) .
O Parquet de Contas manifestou-se de acordo com a proposta técnica (peça 55) .
Uma vez realizado este breve introito, acompanho o parecer da unidade recursal, acolhendo suas argumentações como minhas razões de decidir, sem prejuízo dos comentários que passo a tecer.
Cumpre registrar inicialmente que o valor do débito consignado no item 9.2 do Acórdão 6635/2021-TCU-Primeira Câmara totalizou R$ 156.262,61, não incluindo a parcela de R$ 1.564,53 apontada no Voto precursor. Em função da baixa materialidade da respectiva fração, deixo de promover qualquer alteração, a título de racionalização administrativa, simplificação processual e em atenção ao princípio do non reformatio in pejus.
Quanto à alegação de prescrição, rejeito os argumentos apresentados pelo responsável. Conforme esclareceu a Serur, o início da contagem do prazo prescricional começou a fluir em 26/2/2011, data em que foram apresentadas as contas dos recursos repassados ao município de Gurupá/PA no exercício de 2010. O ato que determinou a citação, por sua vez, fora prolatado em 28/2/2020, antes, portanto do interregno de dez anos previsto no art. 205 do Código Civil, adotado como paradigma pela jurisprudência do Tribunal nos termos do Acórdão 1441/2016-TCU-Plenário. Dessa forma, conclui-se pela não ocorrência da prescrição da pretensão punitiva do TCU. 
Quanto à prescrição ressarcitória, registro que há anos o TCU, baseado em precedentes do STF e na interpretação do art. 37, § 5º, da Constituição Federal de 1988, tem adotado o entendimento, consolidado na Súmula 282, de que "as ações de ressarcimento movidas pelo Estado contra os agentes causadores de danos ao erário são imprescritíveis". Apesar de o julgamento, pelo Supremo Tribunal Federal, no Recurso Extraordinário 636.886  (Tema 899) , ter fixado, com repercussão geral, a prescritibilidade da pretensão de ressarcimento ao erário fundada em decisão de Tribunal de Contas, houve recentemente a apreciação de embargos de declaração opostos pela Advocacia-Geral da União (AGU) em face da referida deliberação no sentido de sua rejeição, tendo sido enfatizado que o RE 636.886 não tratou da fase interna do processo no âmbito do TCU.
Assim, opto por continuar a seguir a jurisprudência dominante nesta Corte de Contas, sedimentada na Súmula TCU 282, segundo a qual é imprescritível a pretensão de ressarcimento por parte da União, tese também abraçada por recentes decisões deste Tribunal (Acórdão 5236/2020-TCU-Plenário, 6.171/2020-TCU-2ª Câmara, 6.084/2020-TCU-1ª Câmara, 5.681/2020-TCU-2ª Câmara, 6.846/2020-TCU-2ª Câmara, 6.676/2020-TCU-2ª Câmara, 6.707/2020-TCU-2ª Câmara, 6.473/2020-TCU-1ª Câmara, 6.466/2020-TCU-1ª Câmara, 6.465/2020-TCU-1ª Câmara, entre outros) .
Ainda que prevalecesse a tese da prescritibilidade, a Serur realizou o exame sob o regime da Lei 9.873/1999, concluindo pela sua não ocorrência, assim como também não teria se configurado a prescrição intercorrente de que trata o art. 1º, §1º, da referida norma. 
Quanto ao mérito da questão, as alegações não merecem prosperar, pois o recorrente não trouxe aos autos documentação no sentido de comprovar a boa e regular aplicação dos recursos impugnados pelo acórdão combatido, de forma a refutar as conclusões daquele julgado. Em verdade, o recorrente fez apenas alegações desacompanhadas de prova, conforme anotou a Serur. 
Também não merece guarida a afirmação de que se trata de falha meramente formal, uma vez que a imputação do débito e aplicação de multa decorreu da não comprovação da boa aplicação de parte dos recursos provenientes do PDDE, exercício de 2010. 
Já com relação à alegação de não configuração de conduta dolosa ou de má fé, tal questão já foi pacificada pela jurisprudência do Tribunal no sentido da responsabilidade subjetiva dos jurisdicionados perante o TCU, mediante presença de culpa em sentido estrito, sendo desnecessária a caracterização de conduta dolosa ou de má-fé do gestor para que seja compelido a ressarcir o erário pelos prejuízos que for responsável (Ac. 4.485/2020-1ª  Câmara, Rel. Benjamin Zymler; Ac. 827/2019-2ª  Câmara, Rel. Ana Arraes; Ac. 6.943/2015-1ª  Câmara, Rel. Bruno Dantas) .
Tampouco observo excesso na multa aplicada, pois, conforme demonstrou a unidade técnica, o valor estabelecido de R$ 28.000,00 corresponde a aproximadamente 18% do valor do débito original imputado, estando, portanto, de acordo com os parâmetros estabelecidos pelo art. 57 da Lei 8.443/1992. 
Ainda, não pode ser acolhida a afirmação de que a documentação não remetida era de responsabilidade da prefeitura municipal, pois o prazo final para prestar contas findava em 28/2/2011, recaindo sobre o período de gestão do ex-prefeito e ora recorrente (2009-2012) , não cabendo a ele se afastar de sua incumbência pessoal de comprovar a regular aplicação dos recursos geridos.
Portanto, considerando que os argumentos manejados pelo recorrente não lograram afastar as conclusões do acórdão combatido, deve-se negar provimento ao apelo recursal.
	Ante o exposto, voto para que o Tribunal de Contas da União aprove o acórdão que submeto a este Colegiado.
TCU, Sala das Sessões, em 12 de abril de 2022.
Ministro VITAL DO RÊGO 
Relator